【裁判字號】    89,訴,1322
【裁判日期】    891229
【裁判案由】    偽造文書等
【裁判全文】
臺灣高雄地方法院刑事判決                        八十九年度訴字第一三二二號
    公  訴  人  臺灣高雄地方法院檢察署檢察官
    被      告  丙○○
右列被告因偽造文書等案件，經檢察官提起公訴（八十七年度偵字第一三五八號），
本院判決如左：
    主  文
王笻玉無罪。
    理  由
一、公訴意旨略以：被告王笻玉與其夫黃裕良（現正由檢察官通緝中）分別為（一）
    八十五年九月十日起會、每二、五、八、十一月加會一次，計四十會，每會會款
    金額為新台幣（下同）二萬元；（二）八十五年一月十五日起會、每三、六、九
    、十二月加會一次，每會金額為三萬元，計三十二會等互助會之會首，竟共同基
    於意圖為自己不法所有之概括犯意，自八十五年九月十日起會時，即冒「本源」
    、「麗美」之名參與該會，〔即上述（一）之互助會〕，且冒二人之名及其他會
    員名義多人參與冒標，另上述（二）之互助會則冒黃春月、龔文賢、丁○○、甲○○、戊○○、辛○○、乙○○、洪素戀等人人中之三人名義標會，足生損害於
    被冒標之人及其他活會會員之權益，嗣八十六年九月底、王笻玉二人收得會款後
    即宣布止會，辛○○、壬○○、丁○○、己○○、癸○○○、黃振玲、子○○○
    始知上情，旋而得知上述（一）之互助會雖已開十七會惟除王笻玉夫婦二人及高
    天德為死會外，餘或為活會，或無此人，或冒名跟會（即本源、麗美二人），方
    知受騙等語，因認被告涉犯刑法第三百三十九條第一項之詐欺取財罪及同法第二
    百十六條、第二百十條之行使偽造私文書罪嫌等語。
二、公訴人認被告涉犯右開犯罪，係以右揭事實，業據告訴人辛○○等七人指訴綦詳
    ，復有互助會名單二份在卷可稽，參以八十五年九月十日起會之互助會會單上載
    明會首為王笻玉，且被告對於會員幾名參加幾會，會員之名字為何人均知之甚詳
    ，可當庭敘明，被告知悉互助會死會活會之情形甚稔，被辯伊不知情云云，顯與
    常理有違等情，以為論據。訊據被告王笻玉堅詞否認上開犯行，辯稱：該二會均
    係伊先生黃裕良所召募，有些會員是伊先生黃裕良之朋友，伊並不認識，伊未參
    與互助會之運作亦不知情等語。
三、按犯罪事實應依證據認定之，無證據不得推定其犯罪事實；又不能證明被告犯罪
    ，應諭知無罪之判決。刑事訴訟法第一百五十四條及第三百零一條分別定有明文
    。次按，告訴人之告訴，係以使被告受刑事訴追為目的，是其陳述是否與事實相
    符，仍應調查其他證據以資審認，最高法院五十二年台上字第一三００號著有判
    例可供查考。再按，犯罪事實之認定，應憑真實之證據，倘證據是否真實尚欠明
    顯，自難以擬制推測之方法，為其判斷之基礎。最高法院五十三年台上字第六五
    六號著有判例可資參照。
四、經查：
（一）查現今社會中互助會之招募及運作方式，大多數會員未必會以真實姓名或全名
      參加互助會，而多以綽號或姓名簡稱參加。本件由被告擔任互助會首，於八十
      五年九月十日起會，每會二萬元之互助會，因該會會員共計有四十人，故該互
      助會於八十五年九月十日起會，每三月加會一次，則該會應進行至八十八年二
      月二十日始完會；而該會依告訴人所述，係於八十六年九月十日後即止會，則
      該互助會共計進行十七會，尚餘二十三會期，然依告訴人庚○○等人所述，現
      所知悉該二萬元互助會之會員，僅找到十五人尚為活會，其餘之活會有些並不
      認識，有些則無法聯絡故無法找到等語（見本院八十九年十月三十一日訊問筆
      錄），雖告訴人庚○○等人尚陳稱被告有以根本不存在之人如麗美、大益、本
      源等參加該互助會而詐取告訴人等人之會款，然證人即綽號麗美之曾黃麗美到
      院證稱：先前我大哥黃裕良有去找我，要我參加他的互助會，但我向他講說我
      錢都已借給他所以沒有錢可再跟會，他就向我講說可以用借款來抵，他要幫我
      付會錢，所以我就答應，但我後來並沒有拿到錢等語（見本院八十九年八月十
      一日訊問筆錄）；而另一證人即綽號大益之黃大益則到院證稱：有參加本件二
      萬元及三萬元之互助會，但是黃裕良約我參加，在我印象中，開標、收會款都
      是黃裕良處理，我所參加的會均已標得，標金也是黃裕良拿給我，後來這二個
      會都止會，也沒有來收錢等語（見本院八十九年十月三十一日訊問筆錄）；綜
      上所述，告訴人庚○○等人所指可能為被告虛構姓名參加互助會之人既非全不
      存在，況該二萬元之互助會活會會期尚有二十三期，而該會活會會員人數，縱
      加上前開曾黃麗美之一會互助會，亦僅有十六會活會員，在活會會期遠大於活
      會會員之情形下，尚無法認定被告有何冒標他人互助會並偽造標單向活會會員
      詐欺會款之犯行存在。至於互助會單上其餘無法聯絡之會員，雖均非全名或真
      實姓名參加互助會，被告亦無法陳明其餘會員之聯絡通信方式，然依前所述，
      參與一般民間互助會，大多數之人並未必會以真實姓名或全名參加，又被告黃
      裕良與被告二人既係夫妻關係，佐以上開證人曾黃麗美及黃大益之證詞，被告
      雖為該互助會之名義上會首，然實際運作該互助會之人，應為黃裕良，而係黃
      裕良以其妻即被告之名義開立互助會，故被告所稱有部分會員係伊先生黃裕良
      之朋友，故伊並不認識等語，自有可能，尚難僅以被告係該互助會會單上所載
      之會首，竟無法提出所有會員之聯絡方式，即遽為不利被告之認定。
（二）至於八十五年一月十五日起會，以黃裕良為會首之互助會，會員共計三十二人
      ，因該互助會每三個月追加一會，故該互助會應進行至八十六年十二月三十日
      ，據告訴人庚○○等人所述，該互助會係於八十六年九月底止會，則該互助會
      應尚有五個會期，告訴人雖稱尚有告訴人癸○○○、辛○○、子○○○、丁○○及其他活會會員王菁霞、乙○○及戊○○係活會，然證人即該互助會會員王
      菁霞到院證稱：印象中參加過三個互助會由被告及黃裕良所召集之互助會，都
      有標得，且有收到標金，都是黃裕良交給我，在未標得之前，也都是黃裕良向
      我收會款，我參加兩萬的互助會，到十七會時就止會，參萬元的會在剩下五會
      止會，未向我收會款，而乙○○是我姪子，她也有參加三萬及兩萬的會，且都
      已經標得，她現在人在新竹等語（見本院八十九年十月三十一日訊問筆錄）；
      而另一證人即亦為八十五年一月十五日所起召集之互助會之會員戊○○亦到院
      證述：本件三萬元互助會，我有參加，我是第一次跟黃裕良的會，會我有標起
      來，但後來沒完會，因為都沒有跟我收錢，我是朋友介紹黃裕良給我認識，黃
      裕良再約我入會，我標會時被告沒有印象有無在場，但黃裕良有在場，標金是
      黃裕良拿給我的等語（見本院八十九年十二月二十九日審判筆錄），則該三萬
      元之互助會，亦僅有告訴人癸○○○、辛○○、子○○○、丁○○等四人係活
      會，然因尚有五個會期，故無證據可認被告有何偽造他人標單冒標他人互助會
      之事實存在，況依上開證人王菁霞及戊○○所述，本件三萬元之互助會實際之
      運作者應為黃裕良，而依前所述，亦無由以被告不能提出全部互助會會員之聯
      絡方式即遽認被告有虛構姓名參與互助會詐取告訴人等人會款之事實存在。
（三）告訴人雖稱被告曾向告訴人收取過會款，亦曾代為投標及主持過互助會開標，
      惟此部分為被告加以否認，況且，因被告與黃裕良係夫妻關係，被告基於夫妻
      關係代黃裕良收取會款，或偶代上開二互助會實際運作者黃裕良主持開標，亦
      屬平常，尚難以此即認定被告有何詐欺及偽造文書之犯行存在；況上開二互助
      會，以八十五年一月十五日所召集，金額為三萬元之互助會，已進行至僅餘五
      個會期即完會，而八十五年九月十日所召集，金額為二萬元之互助會，亦進行
      超過一半以上，而告訴人辛○○亦稱：二萬元之互助會我第一會就標走了，有
      拿到標金等語（見本院八十九年七月十八日訊問筆錄），而上揭證人包括黃大
      益、王菁霞、戊○○等人亦均稱所標得之互助會均有取得標金，果若被告有以
      虛構之姓名參加互助會，企圖詐取告訴人等人之標金，亦應在開立互助會不久
      ，即大量密集以所虛構之人名標取互助會，當不可能進行上開互助會超過二十
      餘會，甚至該三萬元之互助會進行至僅餘五個會期方止會之理；告訴人等人雖
      又以被告於止會後即逃逸無蹤，經臺灣高雄地方法院檢察署發佈通緝始為警緝
      獲等情認被告有不法所有之意圖，然依前揭最高法院五十三年台上字第六五六
      號判例之見解，在無其他積極證據可認被告有何不法所有之詐欺犯行情形下，
      尚難以此推測擬制之方法，為不利被告之認定。綜上所述，公訴人所舉之證據
      尚無法證明被告犯罪。此外，復查無其他積極證據足認被告有公訴人所指之犯
      行存在，不能證明被告犯罪，依法應為無罪之諭知。
據上論斷，應依刑事訴訟法第三百零一條第一項，判決如主文。
本案經檢察官王啟明到庭執行職務。
中    華    民    國    八十九    年    十二      月      二十九      日
                                  臺灣高雄地方法院刑事第六庭
                                              法  官 李怡諄
右正本證明與原本無異。
如不服本判決，應於判決送達後十日內，向本院提出上訴狀。
                                              書記官 黃英彥
中    華    民    國    八十九    年    十二      月      二十九      日


司法院資訊處製作；財團法人民間司法改革基金會備份。
